臺灣高等法院刑事判決
111年度上易字第248號
上  訴  人  
即  被  告  林沐樺



上列上訴人即被告因損害債權案件，不服臺灣新北地方法院110
年度易字第559號，中華民國111年1月12日第一審判決（起訴案
號：臺灣新北地方檢察署109年度偵字第10786號、109年度偵字
第19947號），提起上訴，本院判決如下：
    主  文
上訴駁回。
    犯罪事實
一、林沐樺係黃騰毅之先父黃福卿之再婚配偶，與黃騰毅等人因
    侵權行為損害賠償事件，經臺灣臺北地方法院（下稱臺北地
    院）於民國107年11月28日以106年度重家訴字第34號判決林
    沐樺應將新臺幣（下同）1,263萬7,000元返還予包括黃騰毅
    在內之黃福卿之全體繼承人，並得供擔保後假執行，林沐樺
    至遲於107年12月27日（即林沐樺就該民事判決具狀上訴日
    ）即已知悉上開判決內容，竟於將受強制執行之際，基於意
    圖損害黃騰毅債權之犯意，於108年1月10日，將其名下車牌
    號碼000-0000號自用小客貨車轉讓處分予其不知情之子賴冠
    志，足以生損害於黃騰毅之債權。嗣上開民事判決經臺灣高
    等法院於108年4月18日以108年度重家上字第23號判決廢棄
    發回，復經臺北地院於108年8月7日以108年度重家訴更一字
    第1號判決林沐樺應將1,263萬7,000元返還予包括黃騰毅在
    內之黃福卿之全體繼承人，並應按各繼承人應繼分5分之1分
    割為分別共有，且得供擔保後假執行，林沐樺至遲於108年8
    月29日（即林沐樺就該民事判決具狀上訴日）即已知悉上開
    判決內容，竟仍於將受強制執行之際，承前犯意，接續於10
    8年10月31日，將其名下門牌號碼桃園市○○區○○○街000號9樓
    之房屋及所坐落土地應有部分（即○○區○○段000地號土地，
    權利範圍1萬分之59；○○區○○段0000建號建物，權利範圍1分
    之1，暨該建物同段0000建號共有部分，權利範圍10萬分之5
    79），以贈與為處分原因，移轉登記於其不知情之媳婦林瑾
    晞名下，足以生損害於黃騰毅之債權。
二、案經黃騰毅告訴及臺灣臺北地方檢察署（下稱臺北地檢署）
    呈請臺灣高等檢察署檢察長令轉臺灣新北地方檢察署（下稱
    新北地檢署）檢察官偵查起訴。
    理  由
壹、證據能力部分
    本案認定犯罪事實所引用之證據，皆無證據證明係公務員違
    背法定程序所取得。又檢察官於本院審理時同意作為證據（
    本院卷第176頁至第182頁），上訴人即被告林沐樺（稱被告
    ）於本院審理時經合法傳喚無正當理由不到庭（見本院卷第
    149頁），應認無相異之主張，復經審酌該等證據製作時之
    情況，尚無顯不可信與不得作為證據之情形，亦無違法不當
    與證明力明顯過低之瑕疵，且與待證事實具有關聯性，認為
    以之作為證據應屬適當，依刑事訴訟法第158條之4反面解釋
    及第159條之5規定，認均有證據能力。
貳、實體部分　　
一、認定本案犯罪事實之證據及理由：　　
  ㈠訊據被告林沐樺矢口否認有何上開犯行，辯稱：毀損債權是
    指損害他人債權致無法受清償，且本件並無執行名義，又有
    超額扣押之情形，臺北地院106年度重家訴字第34號被臺灣
    高等法院廢棄，而根據臺灣高等法院108年度重家上字第69
    號判決，我根本沒有毀損債權的行為云云。
　㈡經查：
　⒈被告對其與告訴人黃騰毅因上開緣由涉訟，且有上開2次處分
    財產之行為等節，於原審準備程序中均供承不諱（見原審卷
    第68頁至第70頁），核與證人即告訴人黃騰毅於偵查及原審
    審理時之證述（見新北地檢署109年度偵字第19947號偵查卷
    【下稱偵字第19947號偵查卷】第405頁至第408頁、原審卷
    第111頁至第113頁）、證人賴冠志於偵查中之證述（見新北
    地檢署109年度他字第671號偵查卷【下稱他字第671號卷】
    第72頁）相符，並有臺北地院106年度重家訴字第34號民事
    判決、108年度重家訴更一字第1號民事判決、臺灣高等法院
    108年度重家上字第23號民事判決、108年度重家上字第69號
    民事判決、新北地檢署109年9月16日公務電話紀錄、交通部
    公路總局臺北市區監理所士林監理站108年10月31日北市監
    士站字第1080193362號函暨函附000-0000號車於108年1月10
    日之過戶登記相關資料、桃園市八德地政事務所109 年9 月
    24日德地登字第1090009119號函暨所附○○區○○段0000-0000
    地號土地登記公務用謄本(所有權個人全部)、○○區○○段0000
    0-000建號建物登記公務用謄本(建號全部)、地籍異動索引
    等件在卷可稽（見新北地檢署109年度偵字第10786號偵查卷
    【下稱偵字第10786號偵查卷】第131頁至第133頁、偵字第1
    9947號偵查卷第5頁至第19頁、第67頁、第73頁至第82頁、
    第255頁至第269頁、他字第671號卷第57頁至第58頁、臺北
    地檢署108年度他字第8502號偵查卷【下稱他字第8502號卷
    】第79頁至第85頁），此部分事實，堪可認定。
　⒉按刑法第356條之損害債權罪，以債務人於將受強制執行之際
    ，意圖損害債權人之債權，而毀壞、處分、隱匿其財產為構
    成要件。此之所謂「將受強制執行之際」，如債權人已取得
    強制執行法第4條各款所定之執行名義、或如業經受有確定
    之終局判決、或受有假執行宣示之判決，以及已經開始執行
    尚未終結以前均係「將受強制執行之際」；次按刑法第356
    條損害債權罪之成立，固以其損害行為在「將受強制執行之
    際」為要件，然所謂將受強制執行之際，係指債權人對債務
    人「取得執行名義起，至強制執行程式完全終結前之期間」
    而言，亦即債權人業已取得執行名義，而隨時可以聲請執行
    之情形。是本罪之成立，固以債權人取得執行名義為前提要
    件，但不以債權人業已向法院聲請強制執行為限，於債權人
    取得執行名義後，債務人之財產即有受強制執行之可能，若
    債務人明知於此，仍基於損害債權之意圖將名下財產處分，
    即與該罪之構成要件相當。且於他人取得執行名義後，確有
    毀壞、處分或隱匿其財產之行為，損害債權罪即成立，縱使
    執行名義嗣經確定裁判廢棄、變更或撤銷，亦屬債務人得否
    就執行所生損害求償之問題，無從解免行為人於他人對之取
    得執行名義時，已然處於債務人地位而不得擅自處分財產之
    責任。申言之，損害債權罪之成立，並不以債權人之債權受
    有未獲清償之實質損害為要件，只要債權人取得之執行名義
    ，處於隨時得聲請法院強制執行時起至強制執行程序終結前
    之期間，債務人基於損害債權人之意圖，而有毀壞、處分或
    隱匿財產之行為，即足當之。又刑法損害債權罪所欲保護之
    客體，既係債權之安全滿足實現，且債務人之所有財產均為
    債權人債權之總擔保，苟債務人明知債權人已取得執行名義
    ，其財產即有受強制執行之可能，猶處分其財產，避免其財
    產受強制執行，自有損害債權人債權之意圖。
　⒊查本件告訴人據以聲請強制執行之執行名義各為上開臺北地
    院106年度重家訴字第34號、108年度重家訴更一字第1號得
    供擔保為假執行之民事判決，而被告上開於108年1月10日、
    108年10月31日，2次處分財產之行為時，各該執行名義均尚
    未被廢棄，其後始分別經臺灣高等法院108年度重家上字第2
    3號民事判決、108年度重家上字第69號民事判決全部廢棄及
    部分廢棄乙節，有臺北地院106年度重家訴字第34號民事判
    決、108年度重家訴更一字第1號民事判決、臺灣高等法院10
    8年度重家上字第23號民事判決、108年度重家上字第69號民
    事判決在卷可參（見偵字第10786號偵查卷第131頁至第133
    頁、偵字第19947號偵查卷第5頁至第19頁、第73頁至第82頁
    、他字第671號卷第57頁至第58頁），而被告2次處分財產之
    對象分別為其子及媳婦，足見其處分財產之目的在規避強制
    執行，此參諸被告於原審準備程序自承：我處分財產是要保
    護我自身的權益等語（見原審卷第68頁至69頁），益徵被告
    2次處分財產之行為均在規避強制執行，而有損害告訴人債
    權之意圖甚明。
　㈢而被告雖以前開情詞置辯，然均無可採：
　⒈被告辯稱其所為未實際致他人債權無法受清償，上開告訴人
    所執之執行名義嗣後分別經臺灣高等法院判決全部廢棄及部
    分廢棄，本案並無執行名義云云，揆諸首開說明，無礙於損
    害債權罪之成立要件，自無可採。
　⒉而被告嗣辯稱其出售其名下車牌號碼000-0000號自用小客貨
    車係為了生活費云云（見本院卷第22頁），然被告於原審準
    備程序業已自承其處分財產是要保護其自身的權益等語（見
    原審卷第68頁至69頁），且被告出售之對象為其兒子即證人
    賴冠志，已與一般為求生活費用，出售予與他人之情形有別
    ，況證人賴冠志於偵查中時證述係因其有借被告錢，被告以
    此方式還錢等情顯然不符，益證被告所辯，委無可採。至被
    告另稱告訴人超額查封，其係於塗銷查封後再行移轉贈與云
    云，無非係以109年8月4日、109年10月16日新北院賢108司
    執全志字第338號函為據，惟此部分告訴人據以聲請之執行
    名義為臺北地院108年度家全字第21號民事假扣押裁定，其
    假扣押債權金額僅300萬元等節，有上開函文、民事假扣押
    執行聲請狀、臺北地院108年度家全字第21號民事假扣押裁
    定附卷可稽（見原審法院110年度審易字第451號卷第49頁至
    第50頁、108年司執全字第338號卷第2頁至第4頁、第42頁反
    面至第43頁、本院卷第45頁至第46頁），是此部分縱有超額
    查封之情形，然亦與被告上開2次處分行為時，尚未被廢棄
    之假執行債權1,263萬7,000元範圍不同，自無從據為被告有
    利之認定。
　⒊另本院108年度重家上字第69號民事判決雖將本件告訴人據以
    聲請強制執行之1,263萬7,000元債權，於逾480萬元範圍之
    部分廢棄，惟該判決係於109年8月26日宣判，有該判決在卷
    可考（見偵字第19947號偵查卷第73頁至第82頁），然被告2
    次處分行為分別為108年1月10日、108年10月31日，揆諸前
    揭說明，自無從以此佐證被告無損害告訴人債權之意圖，更
    無從解免被告於告訴人對其取得執行名義時，已然處於債務
    人地位而不得擅自處分財產之責任，自無礙於損害債權罪之
    成立。至於被告究是否因執行受有損害，則屬被告得否就其
    損害另向告訴人求償之問題，併此敘明。
　㈣又被告雖於刑事準備書狀㈠聲請傳喚原審法院民事執行處書記
    官、鑑定案外人黃宜君簽名之授權書，然書記官部分，待證
    事實不明；而鑑定黃宜君授權書簽名部分，被告所陳待證事
    實係欲證明告訴人另案民事侵權損害賠償案件原告實際上僅
    有三人云云，亦與本案被告所為無關，且被告犯行既已明確
    ，其聲請調查證據部分，依刑事訴訟法第163條之2第2項第2
    款、第3款規定，自均無必要，附予敘明。
　㈤綜上所述，本案事證已臻明確，被告犯行堪以認定，應依法
    論科。
二、論罪：
　㈠新舊法比較之說明：　
　　被告行為後，刑法第356條規定於108年12月25日修正公布施
    行，並自同年月27日生效，惟係因上開條文於72年6月26日
    後未修正，故於94年1月7日刑法修正施行後，所定罰金之貨
    幣單位為新臺幣，且其罰金數額依刑法施行法第1條之1第2
    項前段規定提高為30倍，是該次修法係將上開條文之罰金數
    額調整換算後予以明定，尚不生新舊法比較之問題，應依一
    般法律適用原則，逕行適用裁判時法。
　㈡是核被告所為，係犯刑法第356條之損害債權罪。
　㈢又被告基於損害債權之單一犯意，先後為2次處分行為，其2
    次損害債權行為之目的同一，獨立性極為薄弱，依一般社會
    健全觀念，難以強行分開，應視為數個損害債權之接續施行
    ，而以包括一行為予以評價較為合理，屬接續犯，應論以一
    罪。起訴意旨認應論以數罪，容有誤會，併此敘明。
　㈣被告利用不知情之賴冠志、林瑾晞為上開犯行，為間接正犯
    。
三、維持原判決之理由：　
　㈠原審審理後，認被告所為，犯刑法第356條之損害債權罪，事
    證明確，並爰以行為人之責任為基礎，審酌被告係為規避強
    制執行，損害告訴人債權之犯罪動機，其利用不知情之人，
    以上開方式為財產處分行為之犯罪手段，被告自陳大學畢業
    之智識程度，無業，租房住，有一子已結婚等生活狀況及其
    未曾有任何論罪科刑紀錄，品行尚可，暨被告否認犯行，且
    未與告訴人達成和解或賠償其損害之犯後態度等一切情狀，
    量處被告有期徒刑3月，並諭知易科罰金之折算標準。
　㈡經核原審認事用法並無違誤，量刑亦無不當，原判決應予維
    持。被告猶執前詞，否認犯罪，並提起上訴，然均難認有據
    ，其上訴為無理由，應予駁回。
四、被告經本院合法傳喚，無正當理由不到庭，爰不待其陳述，
    為一造辯論判決。
據上論斷，應依刑事訴訟法第371條、第368條，判決如主文。　
本案經檢察官李冠輝提起公訴，檢察官陳玉華到庭執行職務。　
中　　華　　民　　國　　111 　年　　8 　　月　　30　　日
                  刑事第三庭    審判長法　官  張惠立
                                      法　官  廖怡貞
                                      法　官  鄭昱仁
以上正本證明與原本無異。
不得上訴。
                                      書記官  劉靜慧
中　　華　　民　　國　　111 　年　　8 　　月　　30　　日
附錄：本案論罪科刑法條全文
中華民國刑法第356條
債務人於將受強制執行之際，意圖損害債權人之債權，而毀壞、
處分或隱匿其財產者，處2年以下有期徒刑、拘役或1萬5千元以
下罰金。